臺灣臺南地方法院民事判決　　　　　　　95年度訴字第1173號
原　　　告　甲○○○
被　　　告　乙○○
　　　　　　戊○○○○○○
上列當事人間請求清償債務事件，本院於民國95年12月25日言詞
辯論終結，判決如下：
    主    文
被告劉程銘應給付原告新台幣肆拾伍萬元，及自民國九十五年十
月二十八日起至清償日止，按年息百分之五計算之利息。
原告其餘之訴駁回。
訴訟費用由被告劉程銘負擔二分之一，餘由原告負擔。
本判決原告勝訴部分得假執行。
原告其餘假執行之聲請駁回。
    事實及理由
甲、程序方面：
一、按訴狀送達後，原告不得將原訴變更或追加他訴。但請求之
    基礎事實同一或擴張或減縮應受判決事項之聲明者，不在此
    限，民事訴訟法第255條第1項第2款、第3款分別定有明文。
    本件原告對被告乙○○、劉程銘（原名劉鶴山）聲請核發支
    付命令時請求「被告應連帶給付原告新臺幣（下同）4,830,
    000元，及自支付命令送達翌日起至清償日止，按年息百分
    之5計算之利息」，嗣被告乙○○於收受支付命令後，在法
    定期間內提出異議，該支付命令於被告乙○○異議範圍內失
    其效力，並以原告對於被告乙○○支付命令之聲請視為起訴
    ；另被告劉程銘則因支付命令不能送達，原告對於被告劉程
    銘支付命令之聲請失其效力。嗣於本院審理中，原告以被告
    劉程銘與被告乙○○共同向原告借款，追加劉程銘為本件被
    告，因其基礎事實同一，又原告更正訴之聲明為「被告應連
    帶給付原告450,000元，及自本訴狀繕本送達翌日起至清償
    日止，按年息百分之5計算之利息」，核係減縮應受判決事
    項之聲明，依上開規定，應予准許。
二、本件被告劉程銘經合法通知，未於言詞辯論期日到場，核無
    民事訴訟法第386條所列各款情形，爰依原告之聲請，由其
    一造辯論而為判決。
乙、實體方面：
一、原告起訴主張：
  (一)原告與被告乙○○、劉程銘係多年朋友，被告乙○○、劉程
    銘與原告共同出遊時，皆以先生、太太互稱彼此，且共同育
    有一女陳思汎，故原告稱呼被告劉程銘為劉代書，稱呼被告
    乙○○為劉太太。被告乙○○與劉程銘於民國82、83年間多
    次一同至原告住處向原告借款，借款方式均由被告劉程銘開
    立其名義為發票人之支票，由被告乙○○為背書人，交付予
    原告作為清償借款之用，再由原告親自簽寫取款憑條或匯款
    單交予被告乙○○、劉程銘共同持至原告在台南市第四信用
    合作社西門分社開立之帳戶提領款項。其中被告乙○○、劉
    程銘於82年11月15日共同向原告借款910萬元、於82年11月
    20 日共同向原告借款350萬元、於82年11月22日共同向原告
    借款250萬元、於82年11月23日共同向原告借款450萬元，被
    告乙○○、劉程銘向原告借款金額合計高達19,645,000元。
    至於被告乙○○、劉程銘向原告借得款項後，匯入何人帳戶
    ，如何花用，原告不得而知。詎被告乙○○、劉程銘交付用
    以清償借款之支票屆期陸續退票，經原告對被告乙○○提起
    刑事偽造文書告訴，被告乙○○亦經判決有罪確定，惟被告
    乙○○、劉程銘迄今仍不清償借款。
  (二)對於被告乙○○抗辯之陳述：
  (1)原告於83年間對被告乙○○、劉程銘提起刑事詐欺告訴，該
    案雖經不起訴處分，惟被告乙○○於偵查中坦承曾與被告劉
    程銘一起向原告借貸，且表示其「僅在一張支票上蓋章，且
    係在82年11月間，與共同被告劉鶴山去向聲請人借錢時背書
    」、「印鑑證明是劉鶴山幫我去申請的」、「他有向我說借
    錢必須在支票上背書，所以要印鑑證明」、「我原先以為只
    有一、二張，不知為什麼會那麼多張」等語；另被告劉程銘
    亦供稱：「以前是她蓋的，後來她把印章放在我這邊，並同
    意我蓋印章背書」等語；又被告乙○○於本院審理中亦自承
    其曾至原告家中借款，及授權被告劉程銘加蓋印鑑章，準此
    ，被告乙○○既已概括授權被告劉程銘使用其印鑑章在支票
    上背書，且被告乙○○、劉程銘關係密切，於借款前已有共
    同生活之事實，形同夫妻，復育有非婚生女陳思汎，足證本
    件消費借貸款為被告乙○○、劉程銘共同為之，自應負連帶
    清償債務之責任。另本件原告係請求給付借款，與票據是否
    罹於背書請求權時效無關。
  (2)原告之夫丁○○與友人黃文欽、張宗琳見被告乙○○、劉程
    銘2人欠債不還，心急生氣，不慎誤犯刑事妨害自由案件，
    原告之夫丁○○受被告劉程銘以刑事訴追為脅迫，並以可減
    輕刑責引誘原告之夫丁○○，原告之夫丁○○為免除自己刑
    事責任，未經原告合法委任，以原告代理人之身分與被告劉
    程銘於83年11月24日簽立和解書，惟原告事先並不知情，亦
    未授權原告之夫丁○○為之，且簽訂和解書當時原告不在場
    ，事後原告亦未同意確認，被告劉程銘並未定相當期限催告
    原告是否承認，該和解書既由原告之夫丁○○無權代理所為
    ，依法對於原告不生效力；再者，依和解書記載免除被告乙
    ○○之清償責任，益徵證明被告乙○○應與被告劉程銘負連
    帶清償借款之責。
  (三)爰依據消費借貸之法律關係，提起本件訴訟，僅先就被告乙
    ○○、劉程銘欠款之一部分為請求，並聲明：被告乙○○、
    劉程銘應連帶給付原告450,000元，及自95年10月27日起至
    清償日止，按年息百分之5計算之利息等語。
二、被告乙○○則以：
  (一)被告乙○○於82、83年間雖與被告劉程銘為男女朋友關係，
    但並未同居，且被告乙○○當時與訴外人高台青尚有婚姻關
    係，在外從未與被告劉程銘以夫妻相稱。被告劉程銘開設代
    書事務所，原告則為提供金錢予被告劉程銘貸放之金主，被
    告乙○○偶至被告劉程銘開設代書事務所幫忙，且經由被告
    劉程銘之介紹認識原告，被告劉程銘曾經帶被告乙○○至原
    告經營之汽車材料行1次，惟被告乙○○並未與被告劉程銘
    共同向原告借款，亦不清楚原告與被告劉程銘間之債權債務
    關係，也未拿到借款，但原告要求被告乙○○在被告劉程銘
    開立之支票背書，被告乙○○本來不願意，但原告與被告劉
    程銘均保證沒有問題，被告乙○○為方便被告劉程銘做事，
    才同意以蓋章方式背書。
  (二)原告提出臺灣高等法院台南分院85年度上易字第187號刑事
    判決書認定之事實僅能證明被告乙○○為票據背書人，但不
    能證明被告乙○○與劉程銘共同向原告借款之事實。又原告
    與被告劉程銘間之債務糾紛，原告之夫丁○○曾於83年11月
    9日攜帶被告劉程銘簽發之支票，夥同訴外人張宗琳、黃文
    欽持玩具手槍強押被告劉程銘至台南市○○路一處空地後毆
    打成傷，強逼被告劉程銘還債，原告之夫丁○○妨害自由案
    件經判處拘役50日，緩刑3年確定，原告既將被告劉程銘簽
    發之支票交付其夫丁○○出面向被告劉程銘討債，客觀上足
    使被告劉程銘相信原告已授與代理權予其夫丁○○，是以原
    告之夫丁○○以原告代理人之身分與被告劉程銘於83年11
    月24日簽立之和解書，原告自應負授權人之責任。況原告之
    夫丁○○於本院審理中除證稱：「我簽立（和解書）之後，
    我有告訴原告，原告很生氣說這樣我們很吃虧」等語外，並
    提及原告有反對之意思表示，惟原告自簽立和解書之後，迄
    未對被告劉程銘為反對之表示，遲至12年後，始主張未授權
    其夫丁○○和解，應係臨訟杜撰之詞。
  (三)依上開和解書之記載，原告已免除被告乙○○本件債務之票
    據背書責任，且雙方同意捨棄一切民、刑事責任之追究，足
    證原告已免除被告乙○○、劉程銘之給付責任，兩造間債之
    關係消滅，原告請求給付，顯無理由。又被告乙○○雖在82
    、83年間在被告劉程銘所簽發之支票上背書，但原告遲至95
    年8月始提起本件訴訟，其支票請求權已罹於時效而消滅，
    被告乙○○依法不應負給付之責等語，以資抗辯。
  (四)並聲明：駁回原告之訴；並願供擔免為宣告假執行。
三、被告劉程銘則未於言詞辯論期日到庭，亦未提出書狀作何聲
    明或陳述。
四、本院得心證之理由：原告主張被告乙○○與被告劉程銘共同
    向其借款，合計高達19,645,000元尚未清償之事實，為被告
    乙○○所否認，並以上開情詞為辯，是以本件應審究者為：
    (一)被告劉程銘有無向原告借款？(二)被告乙○○有無向原告借
    款？(三)原告有無授權其夫即證人丁○○與被告劉程銘簽立和
    解書？(四)被告劉程銘應否負清償借款之責？
五、被告劉程銘有無向原告借款？
    原告主張被告劉程銘向其借款之事實，業據其提出發票日為
    82年11月29日、票面金額4,800,000元、票號AD0000000、付
    款人為台南市第五信用合作社東寧分社，及發票日為83年8
    月15日、票面金額30,000元、票號AD0000000、付款人為台
    南市第五信用合作社東寧分社之支票、退票理由單各2紙，
    及台南市第四信用合作社匯款申請單11紙為證，而原告於82
    年10月26日匯款2,475,000元、82年10月30日匯款3,465,000
    元、82年11月5日匯款2,475,000元、82年11月11日匯款
    1,485,000元、82年11月7日匯款1,485,000元、82年11月6日
    匯款1,485,000元、82年11月22日匯款2,475,000元、82年11
    月20日匯款3,465,000元、82年11月18日匯款2,970,000元、
    82年11月25日匯款1,485,000元、82年11月23日匯款
    4,455,000元，均匯至被告劉程銘在台南市第五信用合作社
    東寧分社開立之帳戶，合計27,720,000元之事實，核與原告
    提出台南市第四信用合作社匯款單11紙相符，且經本院向台
    南市第五信用合作社改制後之陽信商業銀行股份有限公司東
    寧分行調閱被告劉程銘帳戶於82、83年間存提款資料核閱屬
    實，堪信原告與被告劉程銘間確有借貸關係至明。
六、被告乙○○有無向原告借款？
  (一)原告主張被告乙○○與被告劉程銘共同向原告借款之事實，
    固據其提出本院84年度易字第1554號刑事判決、台灣高等法
    院台南分院85年度上易字第187號刑事判決各1份，及經被告
    乙○○背書之上開支票2紙、及面額均為30,000元之支票49
    紙為證。惟查：
  (1)被告乙○○因在被告劉程銘所簽發之台南市第五信用合作社
    東寧為付款人之支票上背書，對原告負有2000餘萬元之債務
    ，被告劉程銘因無力清償，被告乙○○意圖脫產而虛偽設定
    抵押權予其姐夫王子橋，觸犯使公務員登載不實之偽造文書
    犯行，經檢察官偵查起訴（起訴案號為：台灣台南地方法院
    檢察署83年度偵字第4743號、84年度偵字第4916號），經本
    院及台灣高等法院台南分院判處有期徒刑6月確定等情，此
    觀諸本院84年度易字第1554號刑事判決、台灣高等法院台南
    分院85年度上易字第187號刑事判決所載犯罪事實自明，準
    此，上開刑事確定判決係就被告乙○○對原告負有支票債務
    ，為求脫產所為虛偽抵押權設定之偽造文書行為論罪科刑，
    核與認定被告乙○○是否為共同借款人無涉，尚無從依上開
    刑事判決遽予推論被告乙○○與被告劉程銘共同向原告借款
    之事實。
  (2)被告乙○○在被告劉程銘簽發之發票日為82年11月29日、票
    面金額4,800,000元、票號AD0000000、付款人為台南市第五
    信用合作社東寧分社，及發票日為83年8月15日、票面金額
    30,000元、票號AD0000000、付款人為台南市第五信用合作
    社東寧分社之支票2紙背書之事實，為被告乙○○所不爭執
    ，惟依票據法第144條、第39條、第29條第1項之規定，背書
    人應擔保照支票文義付款之責，支票不獲付款時，應與發票
    人同負付款之責，然非謂背書人（即被告乙○○）對於發票
    人（即被告劉程銘）與執票人（即原告）間之借貸原因關係
    亦應同負借款人責任。況且本件原告對於被告乙○○並非主
    張依據票據背書之法律關係請求，而係依消費借貸之法律關
    係請求，被告乙○○既否認向原告借款，原告自應就被告乙
    ○○為共同借款人之事實負舉證責任，尚不得僅憑被告乙○
    ○在上開支票2紙背書，遽認被告乙○○為共同借款人之事
    實。
  (3)至原告另提出被告劉程銘簽發面額均為30,000元之支票49紙
    ，其上均有被告乙○○銘背書，主張被告乙○○與被告劉程
    銘是共同借款人一節，被告乙○○雖不爭執背書之真正，惟
    否認與本件借款有關，經查：被告劉程銘參加原告召集之互
    助會，被告劉程銘於得標後開立面額均為3,000元之支票用
    以支付死會會款之憑據，並由被告乙○○在其上背書之事實
    ，業據原告陳述明確（本院95年12月11日言詞辯論筆錄），
    雖原告主張係由被告乙○○與劉程銘一起前來取走會款云云
    ，惟與互助會契約既存在於原告與被告劉程銘之間，自不因
    被告劉程銘向原告收取標得會款時，被告乙○○同去，即謂
    被告乙○○亦應同負給付會款之責，況本件原告係主張被告
    乙○○給付借款，亦與上開支票49紙之會款債務無涉，原告
    提出之49紙支票尚不足認定被告乙○○為共同借款人之事實
    。
  (二)至原告所舉證人丙○○於本院審理中到庭結證：「我想追求
    他（指原告）女兒，所以下了班都在原告的材料行幫忙，後
    來也住在原告家中」、「劉鶴山是代書，我看過劉鶴山到原
    告的汽車材料行找原告，但我沒有注意劉代書找原告作何事
    」、「我是透過原告的女兒才知道原告與劉鶴山有債權債務
    關係，之後我看到劉代書來找原告就知道劉代書是要來借款
    ，他們洽談借款時我在場，但我沒有參與，等劉代書回去以
    後，我會幫原告把劉代書交給他的票據寫在支票代收簿裡面
    」、「（法官問：據你印象，你我過劉鶴山來找過原告幾次
    ？）我有看過三、四次」、「我曾經看過在場被告乙○○一
    、二次，與劉鶴山一同來原告處所」、「（法官問：原告與
    劉鶴山洽談借款時，被告乙○○在做何事？）我不清楚，我
    沒有靠近聽」、「（法官問：被告乙○○獨自一人來找原告
    ？）沒有」等語（本院95年11月8日言詞辯論筆錄），由證
    人丙○○上開證述可知，證人丙○○對於兩造間的債權債務
    關係並不清楚，而係透過原告之女轉述始知悉被告劉程銘向
    原告借款之事實，雖被告乙○○曾與被告劉程銘一同至原告
    處3、4次，惟證人丙○○既不知悉被告乙○○與劉程銘同去
    原告處所時，是否共同向原告借款，自無從僅憑被告劉程銘
    向原告借款時，被告乙○○亦曾同往，遽予推論被告乙○○
    即為共同借款人之事實。
  (三)另證人即原告之夫丁○○雖於本院審理中到庭證稱：「（
    法官問：原告與劉鶴山之間的借款你有無參與？）我知道，
    但我沒有參與」、「是被告二人向原告借款，都稱被告乙○
    ○為劉太太」、「有時候劉鶴山自己來，有時候被告乙○○
    會一起來」、「我看到的都是被告劉鶴山先把票開好，交給
    原告之前叫被告乙○○背書」、「（法官問：你是否知道為
    何要會叫乙○○背書？）因為有雙重保障」等語（同上本院
    筆錄），依證人丁○○上開證詞可知，證人丁○○並未參與
    被告劉程銘與原告間之借款細節，就被告乙○○是否為共同
    借款人一節理應不知悉，惟證人丁○○以其曾看見被告乙○
    ○與被告劉程銘一同至原告處所，及在被告劉程銘持以向原
    告借款之支票上背書，逕予推斷被告乙○○為共同借款人之
    事實，顯非出於其親自見聞之事實，係推測之詞，自難採信
    。又證人丁○○復證述：「（法官問：提示和解，是否為你
    所簽立？）是的」、「（法官問：為何要簽立此份和解書？
    ）因為被告劉鶴山在短短的一個星期跳票很多錢，我就找我
    的朋友與劉鶴山理論如何還錢」等語（同上本院筆錄），足
    認被告劉程銘開立用以清償原告欠款之支票陸續退票後，若
    被告乙○○為共同借款人，則證人丁○○以原告代理人之名
    義出面與被告劉程銘處理債權債務事宜時，理應亦向被告乙
    ○○催討協商為是，惟證人丁○○僅以被告劉程銘為催討欠
    款之對象，且所書立之和解書復載明「乙方（即原告）同意
    免除乙○○本件債務之票據背書責任」等語，此觀之和解書
    自明，益徵證明證人丁○○理明知被告乙○○僅係票據背書
    人，而非共同借款人至為灼然。雖證人丁○○於本院審理中
    另證述：「（法官問：當時為何沒有找被告乙○○？）我不
    懂，只找劉鶴山」、「（法官問：和解書內有提及要免除乙
    ○○票據背書責任是何意義？）當時沒有仔細看，也不知道
    內容為何」等語（同上本院筆錄），本院參酌證人丁○○既
    代理原告出面處理債務，豈有不知向共同借款人乙○○催討
    之理，證人丁○○所為避重就輕之證詞，非但有違常情，且
    證人丁○○係原告之先生，彼2人為夫妻，關係密切，顯有
    偏頗之虞，其於本院所為證詞，難以採信。綜上，原告所既
    不能舉證證明被告乙○○為共同借款人之事實，被告乙○○
    自不負給付借款之責。
  (四)至原告另主張被告乙○○與被告劉程銘於借款當時，均以夫
    妻相稱，且共同育有一女、同住一處，故被告乙○○應為共
    同借款人一節，被告乙○○對於其與被告劉程銘共同育有一
    女之事實並不爭執，惟否認兩人以夫妻相稱，且未同居一處
    ，亦未向原告借款之事實，經查，被告乙○○既否認為共同
    借款人，原告自應舉證證明其與被告乙○○間成立消費借貸
    契約，且已交付借貸之金錢予被告乙○○之事實，惟原告迄
    未能舉證證明之，姑且不論原告主張被告乙○○與劉程銘對
    外是否以夫妻相稱，及是否同居一處是否為真實，退步言之
    ，縱認為真實，亦不得僅憑被告乙○○與被告劉程銘共同育
    有一女，彼等關係密切，即認被告乙○○當然應負共同借款
    人之責，原告此部分主張，自嫌無據。
七、原告有無授權其夫即證人丁○○與被告劉程銘簽立和解書？
  (一)原告之夫丁○○因被告劉程銘從事代書業務，以支票向其妻
    即原告借款達2,500餘萬元（內含訴外人黃文欽出資200萬元
    、張宗琳所有100萬元），屢經催討，被告劉程銘均不出面
    ，且有脫產之嫌，原告之夫丁○○乃與訴外人張宗琳、黃文
    欽共同決定以強制手段迫使被告劉程銘還債，於83年11月9
    日中午12時許，訴外人黃文欽於台南縣永康市○○街116巷
    12弄6號被告乙○○住處發現被告劉程銘出現，乃打電話通
    知原告之夫丁○○與訴外人張宗琳前來，於同日下午2時許
    ，原告之夫丁○○與訴外人黃文欽先進入屋內與被告劉程銘
    商談如何清償債務，惟被告劉程銘仍不願解決，並與訴外飲
    黃文欽發生口角，張宗琳進入屋後，自口袋取出玩具手槍1
    枝，抵住被告劉程銘，嗣見被告劉程銘有逃有之意，即對被
    告劉程銘腰際開1槍，致被告劉程銘之衣服燒破個小洞，並
    由訴外人張宗琳、黃文欽強押被告劉程銘登上不詳車號計程
    車，駛至台南市○○路一處空地，由訴外人張宗琳毆打被告
    劉程銘成傷，再拿行動電話給被告劉程銘聯絡親友籌錢清償
    債務，惟均未有人回應，訴外人張宗琳、黃文欽乃於當日夜
    間24時許帶被告劉程銘至台南市巨人飯店501室投宿，且繼
    續看管被告劉程銘，以私行拘禁方式剝奪被告劉程銘之行動
    自由，直至翌日上午7時30分許，訴外人張宗琳、黃文欽又
    帶被告劉程銘至被告乙○○住處，再聯絡被告劉程銘之母及
    三姐劉勝惠，約定帶至台南市富臺新村246號劉勝惠住處處
    理債務，嗣於83年11月10日上午11時30分許，訴外人張宗琳
    、黃文欽帶同被告劉程銘至其三姐劉勝惠住處，為被告劉程
    銘之母報警查獲，原告之夫丁○○、訴外人張宗琳、黃文欽
    共同所犯上開妨害自由犯行，業經本院及臺灣高等法院台南
    分院判處原告之夫拘役50日、訴外人張宗琳、黃文欽各拘役
    40日、30日，且法院審酌被告劉程銘表示和解不願追究，均
    併諭知緩刑3年等情，業經本院依職權調閱台灣高等法台南
    分院84年度上訴字第677號妨害自由全案卷證（含本院84年
    度訴字第250號、台南地方法院檢察署83年度偵字第2610號
    核閱屬實，堪認原告之夫即證人丁○○為催討被告劉程銘積
    欠之借款，因而觸犯妨害自由刑責之事實，堪以認定。
  (二)原告之夫丁○○因與訴外人張宗琳、黃文欽共同涉犯上開妨
    害自由案件，經台灣台南地方法院檢察署檢察官以83年度偵
    字第2160號偵辦中，另被告乙○○為免除背書人責任而虛偽
    設定抵押權之偽造文書案件，亦經台灣台南地方法院檢察署
    以83年度偵字第4743號偵辦中等情，已如前述，原告之夫丁
    ○○以原告代理人之名義與被告劉程銘為解決因原告與被告
    劉程銘間之債權債務關係，及因此所洐生之刑事訴訟，乃於
    83年11月24日簽訂和解書，約定「一甲（即被告劉程銘）、
    乙（即原告）應本於誠意，互相配合，以消弭下列因本件債
    務糾紛而生之刑事訴訟。(1)83年度易字第2096號甲方涉嫌詐
    欺案件。(2)83年度偵字第4743號乙○○涉嫌偽造文書案件，
    另乙方同意免除乙○○本件債務之票據背書責任。(3)83年度
    偵字第1260號（按：係83年度偵字第2160號之誤寫）張宗琳
    、丁○○、黃文欽涉嫌妨害自由案件。二甲、乙雙方應共同
    配合，循訴訟上及其他管道，對第三人吳謙遜及陳秀花夫妻
    催討3,430萬元債務，催討所得款項除酌留部分供甲方家庭
    基本開銷之用外，餘全數皆由甲方作為優先清償積欠乙方之
    2,411萬元債務之用（已清償部分，含現款200萬元、汽車、
    房屋抵押等再另行扣除）。三甲方應儘速重拾代書職務，業
    務所得除酌留生活費用外，亦全數優先清償乙方。四甲方同
    意將對第三人王大抱、王陳月芬夫妻之205萬元票據債權移
    轉予乙方，並協助乙方向王大抱夫妻實施追索。五除右列條
    件外，雙方同意捨棄一切民、刑事責任之追究」等語，此觀
    諸和解書即明。
  (三)證人即原告之夫丁○○於本院審理中證稱：「（法官問：你
    是否被押出去簽立和解書？）不是，但劉鶴山告訴我妨害自
    由及傷害的罪很重，劉鶴山會在庭上幫我講好話，我認為大
    家都有好處，就簽了和解書」等語（本院95年11月8日言詞
    辯論筆錄），足證證人丁○○並非遭強暴脅迫始簽立上開和
    解書至明。再依上開和解書之內容觀之，原告與被告劉程銘
    間之債務高達2,411萬元，其數額甚鉅，若非原告之夫丁○
    ○事先徵得原告之同意及授權與被告劉程銘簽訂和解書，且
    詳悉原告與被告劉程銘間、及被告劉程銘及其他欠款人間債
    權債務關係，原告之夫丁○○如何於簽訂和解書時知悉被告
    劉銘程積欠原告之債務額確為2,411萬元，並知悉被告劉程
    銘對第三人吳謙遜及陳秀花夫妻有3,430萬元債權，而同意
    催討所得優先清償予原告，並同意受讓被告劉程銘對於第三
    人王大抱、王陳月芬夫妻205萬元票據債權，再依上開和解
    內容觀之，原告之債權數額並未有何減損，反而係提供原告
    得自被告劉程銘對於他人之債權享有優先受償之權利，亦即
    和解書之內容對於原告之債權保障並無任何不公允之情事，
    原告於得悉和解內容之後，迄今已有12年，亦從未主張該和
    解書之效力，據上，足認和解書應係原告授權其夫丁○○與
    被告劉程銘簽訂無誤，原告主張和解書乃無權代理，對於原
    告不生效力云云，即非可採。
八、被告劉程銘應否負清償借款之責？
  (一)按和解有使當事人所拋棄之權利消滅及使當事人取得和解契
    約所訂明權利之效力，民法第737條固定有明文。惟和解內
    容，倘以他種法律關係替代原有法律關係者，則係以和解契
    約創設新法律關係，故債務人如不履行和解契約，債權人應
    依和解創設之新法律關係請求履行，不得再依原有法律關係
    請求給付（最高法院83年台上字第620號判例意旨參照）；
    又和解，當事人如以他種之法律關係或以單純無因性之債務
    約束等，替代原有之法律關係而成立者，為屬於創設性之和
    解；倘以原來而明確之法律關係為基礎而成立者，則屬認定
    性之和解。以原來明確之法律關係為基礎而成立之和解，僅
    有認定效力，債權人非不得依原來之法律關係，訴請債務人
    給付，祇法院不得為與和解結果相反之認定而已（最高法院
    88 年度台上字第143號判決參照）。
  (二)本件原告授權其夫丁○○與被告劉程銘於83年11月24日就兩
    造間2411萬元債權債務關係達成和解，該和解目的在於消弭
    因債務糾紛所生之刑事訴訟，並約定被告劉程銘清償債務之
    方式，該和解並非以他種之法律關係或以單純無因性之債務
    約束等，替代原有之債權債務法律關係，而係以原來而明確
    之債權債務關係為基礎而成立者，性質上屬於認定性之和解
    至明，依上開說明，原告仍得依原來之法律關係，訴請被告
    劉程銘給付借款，僅法院不得為與和解結果相反之認定，是
    以本件原告訴請被告劉程銘給付借款，洵屬有據。
九、綜上各情，至原告既不能證明被告乙○○向其借款，其訴請
    被告乙○○連帶給付借款450,000元，及自原告95年9月15日
    民事聲請狀繕本送達翌日起至清償日止，按年息百分之5計
    算之利息，即非有據。另原告依據消費借貸之法律關係，訴
    請被告劉程銘給付借款中一部分即450,000元，及自原告95
    年9月15日民事聲請狀繕本送達翌日即95年10月28日起（按
    ：該聲請狀繕本係以公示送達方式送達予被告劉程銘，於95
    年10月7日刊登新聞紙，於95年10月27日始生送達效力）至
    清償日止，按年息百分之5計算之利息，為有理由，應予准
    許，逾此範圍之請求，為無理由，應予駁回。
十、本件為關於財產權之訴訟，所命被告劉程銘應給付之金額未
    逾500,000元而為被告劉程銘敗訴判決，應依民事訴訟法第
    389 條第1項第5款規定，依職權宣告假執行，是原告聲請就
    勝訴部分供擔保為假執行，即無必要。另原告敗訴部分，其
    假執行聲請亦失所附麗，應併予駁回。
十一、本件判決基礎已臻明確，兩造其餘攻防方法及訴訟資料經
      本院審酌後，核與判決不生影響，爰不逐一論駁之必要，
      併此敘明。
十二、據上論結，本件原告之訴為一部有理由，一部無理由，依
      民事訴訟法第385條第1項前段、第389條第1項第5款、第
      79 條，判決如主文。
中　　華　　民　　國　　96　　年　　1　　月　　8　　日
                  民事第三庭法　官　張桂美
上為正本係照原本製作
如對本判決上訴，須於判決送達後20日內向本院提出上訴狀
中　　華　　民　　國　　96　　年　　1 　　月　　9 　　日
                            書記官  黃鋕偉
